【裁判字號】    96,智,6
【裁判日期】    990519
【裁判案由】    侵權行為損害賠償
【裁判全文】
臺灣高雄地方法院民事判決                 96年度智字第6號
原      告  必翔實業股份有限公司
法定代理人  乙○○
訴訟代理人  呂偉誠律師
複代理人    李宗輝律師
被      告  自遊實股份有限公司
法定代理人  甲○○
訴訟代理人  蔡陸弟律師
被      告  甲○○
            丙○○
上  一  人
訴訟代理人  洪錫鵬律師
當事人間請求侵權行為損害賠償事件，本院民國99年5 月6 日言
詞辯論終結，判決如下：
    主      文
原告之訴及假執行之聲請均駁回。
訴訟費用由原告負擔。
    事實及理由
一、原告主張：
  (一)伊享有經濟部智慧財產局（下稱智慧局）第148732號「變速
    箱與馬達連結結構」之新型專利（下稱系爭專利），專有排
    除他人未經其同意而製造、為販賣之要約、販賣、使用或為
    上述目的而進口該新型專利物品之權，其專利期間自民國88
    年6 月11日起至97年5 月9 日止。嗣伊獲悉被告自遊實股份
    有限公司（下稱被告公司）所生產銷售之電動代步車及電動
    輪椅等相關產品，其變速箱與馬達連結結構均係使用系爭專
    利，原告乃購得所製造被告公司之電動代步車，送交財團法
    人台灣經濟發展研究院進行鑑定，結論落入系爭專利之申請
    專利權範圍。雖被告公司係獲「變速箱與馬達連結構改良」
    之新型專利人即被告丙○○之授權而實施，然被告丙○○知
    情其專利係屬利用原告系爭專利主要技術所完成之再發明，
    未經原告同意而實施，仍屬侵害原告之系爭專利權。而被告
    甲○○為被告公司之法定代理人，乃上開電動代步車製造及
    銷售行為之負責人，此執行職務之行為顯已侵害原告之系爭
    專利權。有鑑於原告係自88年6 月11日取得系爭專利，而目
    前施行之專利法有修正即應行施行時間，故本件所適用之實
    體法律，應按被告公司實施侵權行為之時點而定。自88年6
    月11日起至93年6 月30日止違反83年1 月21日公佈之專利法
    第103 條第1 項之規範，原告依據行為時同法第105 條準用
    第80條（再發明）、88條之規定，而93年7 月1 日起迄今之
    侵權行為，以及違反現行專利法第106 條第1 項之規範，依
    據同法第108 條準用第78（再發明）、84條之規定，請求被
    告甲○○與丙○○2 人賠償原告因此所受之損害。而被告2
    人之不法侵害行為同時成立民法第184 條第1 項前段與同法
    第184 條第2 項規定之侵權行為，該2 人依據民法第185 條
    自應負共同侵權行為之連帶損害賠償責任。且被告公司亦應
    按民法第28條、第188 條以及公司法第23條第2 項之規定，
    與前開被告2 人共同對原告負連帶損害賠償之責。
  (二)被告公司所製造電動代步車（FREERIDER ）應均係使用系爭
    專利，而自原告得知被告等不法侵害原告專利權之時起，原
    告因此所受之損害至少已達新台幣（下同）1 億元以上，原
    告乃依據民事訴訟法第244 條第4 項之規定，僅先就所受損
    害範圍內之5,000 萬元部分為一部請求。爰聲明：1.被告等
    應連帶給付原告5000萬元，暨自起訴狀送達之翌日起至清償
    日止，按年息5%計算之利息。2.禁止被告公司製造、為販賣
    之要約、販賣、使用或為上述目的而進口第148732號「變速
    箱與馬達連結結構」新型專利之物品。3.首項聲明，原告願
    供擔保，請准宣告假執行。
二、被告則一致以：原告之系爭專利已因欠缺新穎性，且專利說
    明範圍與專利圖式揭露技術不同，無法據以實施等無效事由
    ，遭智慧局撤銷專利權在案，而被告公司為「變速箱與馬達
    連結結構改良」之新型專利權人，因此實施製造之電動代步
    車，自無侵害原告專利權可言等語置辯，求駁回原告之訴；
    如受不利判決，被告均願供擔保，請准免假執行之宣告。
三、不爭執事項：
  (一)原告為智慧局新型第148732號「變速箱與馬達連結結構」之
    系爭專利權人，專利期間自88年6 月11日起至97年5 月9 日
    止（卷(一)7 頁專利證書）。
  (二)被告丙○○為智慧局新型第198081號「變速箱與馬達連結結
    構改良」新型專利權人，專利期間自91年12月11日至103 年
    5 月12日足（卷(一)43頁專利證明），而被告公司於同年12月
    12日獲其授權（卷(一)52頁授權書），據以實施製造電動代步
    車（FREERIDER，卷(一)11頁發票品名 ）。
四、本院判斷：
  (一)查原告系爭專利之申請日為85年5 月10日，嗣88年6 月11日
    智慧局審定准予專利公告，有公告編號361568號之我國專利
    公報（卷(一)8 頁）可憑，則系爭專利是否符合專利申請要件
    ，應適用核准專利時所適用之86年5 月7 日修正之專利法（
    下稱86年專利法），先予敘明。
  (二)按當事人主張或抗辯智慧財產權有應撤銷、廢止之原因者，
    法院應就其主張或抗辯有無理由自為判斷；前項情形，法院
    認有撤銷、廢止之原因時，智慧財產權人於該民事訴訟中不
    得對於他造主張權利。智慧財產案件審理法（下稱智財審理
    法）第16條第1 、2 項定有明文。本件被告既抗辯原告之系
    爭專利具有撤銷事由，則此抗辯部分即為首要爭議，倘確有
    無效事由，即無須進一步探究被告公司有無侵害原告系爭專
    利之賠償問題。
  (三)依86年專利法第104 條第3 款規定，說明書或圖式，不載明
    實施必要之事項，或記載不必要之事項，使實施為不可能或
    困難者，專利專責機關應依職權撤銷其發明專利權，並限期
    繳回證書，無法追回者，應公告證書作廢；另同法第105 條
    準用第22條第3 項規定，說明書除應載明申請專利範圍外，
    並應載明有關之先前技術、發明之目的、技術內容、特點及
    功效，使熟習該項技術者能瞭解其內容並可據以實施。經查
    ：
  1.系爭專利申請專利範圍（卷(二)115 頁）為：「一種變速箱與
    馬達連結結構，包括有：一傳動軸桿，係一端與馬達之出力
    端相接，而另一端軸向開設有一插槽者；一軸承，其係可裝
    設在變速箱之適當位置者；一接塊，係裝設在軸承軸向內，
    其一端形成一連接部，另一端軸向上則開設一溝槽，溝槽內
    嵌設有一梢片，藉此以連接部對應傳動軸之插槽嵌設結合者
    ；一齒桿，係一端表面製設有齒紋，另一端軸向開設有一接
    槽，藉由該接槽與接塊之梢片結合，齒紋與變速箱之齒輪契
    合，即可連結組合成一體以供傳遞動力者」。是依此專利範
    圍第1 項所請求之「接塊」技術特徵為：「一接塊，係裝設
    在軸承軸向內，『其一端』形成一連接部，『另一端』軸向
    上則開設一溝槽，溝槽內嵌設有一梢片，藉此以連接部對應
    傳動軸之插槽嵌設結合者」，故自其文義可知，接塊兩端分
    別有連接部和溝槽，惟據卷附系爭專利圖式第二圖（卷(二)11
    7 頁）所示，該圖示所揭露之技術內容為連接部和溝槽在接
    塊之同一端，顯然與前述申請專利範圍所揭露者不同，且「
    一接塊，... ，『其一端』形成一連接部，『另一端』軸向
    上則開設一溝槽」之連結關係並無法據以實施，並不能達到
    預期解決之問題，是系爭專利說明書和申請專利範圍因違反
    前揭86年專利法104 條第3 款等規定而具有撤銷專利權之原
    因，已甚明確。
  2.此外，原告之系爭專利亦因訴外人伍氏科技股份有限公司舉
    發其運用申請前既有之技術或知識，而為熟習該項技術者所
    能輕易完成且未能具有增進功效，違反83年1 月21日修正公
    布之專利法第98條第2 項規定，案經智慧局98年8 月4 日審
    定舉發成立，撤銷系爭專利（卷(二)305-310 頁舉發審定書）
    ；嗣因原告不服提出訴願，再經經濟部訴願審議委員會99年
    1 月5 日決定駁回訴願（卷(三)30-33 頁訴願決定書）在案，
    則原告之系爭專利權，具有撤銷原因又多此一端。
五、綜上所述，原告之系爭專利申請專利範圍既因違反上揭專利
    法規定，而具有應撤銷專利權之原因，依智財審理法第16條
    第2 項規定，即不得於本件民事訴訟中對被告主張系爭專利
    權，是其以被告公司之電動代步車產品侵害其系爭專利權，
    而對被告為上揭聲明1.2.之賠償及禁止為一定行為請求，即
    無理由，均應駁回；另其假執行之聲請，因訴之駁回而失所
    依附，亦不准許。
六、結論：本件原告之訴為無理由，依民事訴訟法第78條規定，
    ，判決如主文。
中    華    民    國    99    年    5     月    19    日
                  民事第三庭  法  官  藍家慶
正本係照原本作成。
如對本判決上訴，須於判決送達後20日內向本院提出上訴狀。
中    華    民    國    99    年    5     月    19    日
                              書記官  呂姿儀

司法院資訊處製作；財團法人民間司法改革基金會備份。
